臺灣高等法院民事判決
108年度上字第1262號
上  訴  人  葉嘉銘  
訴訟代理人  王柯雅菱律師
上  訴  人  陳榮華    住○○市○○區○○路0段000號0樓之                        00                         


訴訟代理人  林欣慧律師
            王志超律師
            周政憲律師
被  上訴人  明台育樂股份有限公司

法定代理人  吳寶順  
被  上訴人  侯貞雄（兼侯王淑昭之承受訴訟人）

兼  上一人
輔  助  人  侯傑騰（兼侯王淑昭之承受訴訟人）

被  上訴人  侯玉書（即侯王淑昭之承受訴訟人）

共      同
訴訟代理人  陳和貴律師
            吳宗樺律師
上列當事人間請求確認抵押權不存在等事件，上訴人對於中華民
國108年6月6日臺灣桃園地方法院107年度訴字第2974號第一審判
決提起上訴，本院於109年4月29日言詞辯論終結，判決如下：
    主      文
原判決廢棄。
被上訴人在第一審之訴駁回。
第一、二審訴訟費用由被上訴人負擔。
    事實及理由
壹、程序部分：
    按確認法律關係之訴，非原告有即受確認判決之法律上利益
    者，不得提起之，民事訴訟法第247條第1項前段定有明文。
    所謂即受確認判決之法律上利益，係指因法律關係之存在與
    否不明確，致原告主觀上認為其在法律上之地位有不安之狀
    態存在，且此種不安之狀態，能以確認判決將之除去者而言
    （最高法院52年台上字第1240號判例參照）。被上訴人明台
    育樂股份有限公司（下稱明台公司）、侯貞雄、侯王淑昭（
    已歿，由侯貞雄、侯傑騰、侯玉書承受訴訟）（下分稱其姓
    名，與明台公司合稱被上訴人）主張明台公司所有、借名登
    記在侯貞雄、侯王淑昭名下之土地，前遭上訴人葉嘉銘（下
    稱其姓名）擅自設定抵押權，經債權人即上訴人陳榮華（下
    稱其姓名，與葉嘉銘合稱上訴人）聲請拍賣，然該抵押權所
    擔保之債權不存在等語，為上訴人所否認，則該抵押權及其
    所擔保之債權是否存在並不明確，此種不安狀態得藉確認判
    決將之除去，被上訴人提起本件確認之訴，有即受確認判決
    之法律上利益，合先敘明。
貳、實體部分：
一、被上訴人主張：坐落桃園市○○區○○段000地號（重測前為龍
    潭區三角林段352地號）土地（下稱系爭土地），應有部分1
    62分之2，為明台公司所有，前借名登記在葉嘉銘名下，嗣
    又借名登記於侯貞雄、侯王淑昭名下。系爭土地應有部分於
    借名登記在葉嘉銘期間，葉嘉銘未經明台公司同意，擅自於
    民國95年8月21日設定擔保債權金額新臺幣（下同）200萬元
    、權利範圍162分之2之抵押權（下稱系爭抵押權）予陳榮華
    ，惟其於95年8月18日向改制前桃園縣大溪地政事務所（下
    稱大溪地政事務所）申請設定系爭抵押權時，雙方並無債權
    債務關係存在，系爭抵押權設定契約因未有擔保之債權存在
    ，當屬無效。陳榮華嗣於107年8月13日聲請拍賣系爭土地，
    經原法院以107年度司拍字第460號民事裁定准予拍賣，爰依
    借名登記關係、民事訴訟法第247條規定請求確認系爭抵押
    權及所擔保之債權不存在，侯貞雄、侯王淑昭並依民法第76
    7條規定請求上訴人塗銷系爭抵押權等語。求為判決：㈠確認
    上訴人就系爭土地於95年8月18日經大溪地政事務所以95年
    溪電字第173890號收件所設定之系爭抵押權及所擔保之債權
    不存在。㈡上訴人應將系爭土地於95年8月18日經大溪地政事
    務所以95年溪電字第173890號收件所為之系爭抵押權登記塗
    銷。原審為被上訴人勝訴之判決，上訴人不服，提起上訴，
    侯貞雄、侯王淑昭就請求塗銷抵押權部分另補充法律上之陳
    述，併依土地登記規則第145條規定為請求。被上訴人於本
    院答辯聲明：上訴駁回。
二、上訴人之抗辯：
  ㈠葉嘉銘辯稱：伊確實有向陳榮華借款200萬元，且系爭抵押權
    設定契約及系爭土地登記謄本均載明擔保200萬元借款，並
    未特定係95年8月18日之借款等語。
  ㈡陳榮華辯稱：伊確有於94年12月29日匯款200萬元借予葉嘉銘
    ，因兩人本係多年友人，交情甚篤，故未要求葉嘉銘就該筆
    債權設定擔保，因雙方後續復有借貸往來，為求周延乃於95
    年8月18日申請設定系爭抵押權以保障上開200萬元債權，而
    卷附95年8月21日簽立之收據、本票實際上係作為上訴人間
    於94年12月29日之200萬元借貸之證明等語，資為抗辯。
  ㈢均上訴聲明：⑴原判決廢棄。⑵被上訴人在第一審之訴駁回。
三、經查，葉嘉銘於95年8月10日以買賣為原因，登記取得系爭
    土地應有部分162分之2（即480/38880），於95年8月18日向
    大溪地政事務所申請設定系爭抵押權予陳榮華，並於同年月
    21日完成登記；葉嘉銘於98年5月14日以買賣為原因，將系
    爭土地應有部分162分之2移轉登記予侯貞雄，侯貞雄再將應
    有部分19725/38880（包含自葉嘉銘取得之應有部分475/388
    80，及其名下之19250/38880）於105年12月23日以夫妻贈與
    為原因，移轉登記予侯王淑昭；侯王淑昭目前所有系爭土地
    應有部分為301/486（即24080/38880），侯貞雄則有應有部
    分5/38880，系爭抵押權目前存在於侯貞雄之應有部分5/388
    80，侯王淑昭之應有部分475/38880等情，有大溪地政事務
    所106年3月29日溪地登字第1060004094號函、他項權利證明
    書、系爭抵押權設定資料、系爭土地登記謄本、異動索引、
    桃園市土地建物異動清冊、原法院民事執行處109年3月18日
    桃院祥三107年度司執字第97027號函等件在卷可稽（見原審
    卷第201、44、87-94、105-107、本院卷一第501、547-557
    頁、本院卷二第7頁），自可信為真實。
四、按不動產借名登記契約為借名人與出名人間之債權契約，出
    名人依其與借名人間借名登記契約之約定，通常固無管理、
    使用、收益、處分借名財產之權利，然此僅為出名人與借名
    人間之內部約定，其效力不及於第三人。出名人既登記為該
    不動產之所有權人，其將該不動產處分移轉登記予第三人，
    自屬有權處分（最高法院106年度第2次民事庭會議決議參照
    ）。明台公司主張系爭土地應有部分係其借名登記在葉嘉銘
    名下等語，業據其提出與訴外人葉義琴之土地互易契約、桃
    園縣土地建物異動清冊為證（見本院卷一第193-203頁），
    惟系爭土地應有部分既登記於葉嘉銘名下，自應認葉嘉銘有
    權就其名下之土地應有部分設定抵押權，合先敘明。
五、又按確認法律關係不存在之訴，如被告主張其法律關係存在
    時，應由被告負舉證責任。次按抵押權為不動產物權，其所
    擔保債權之種類及範圍，屬抵押權之內容，依法應經登記，
    始生物權之效力。又抵押權為從物權，以其擔保之債權存在
    為發生之要件；倘所擔保之債權不存在，縱為抵押權之設定
    登記，仍難認其抵押權業已成立，此乃抵押權成立上（發生
    上）之從屬性（最高法院105年度台上字第798號判決意指參
    照）。被上訴人主張系爭抵押權擔保之消費借貸債權不存在
    ，或於系爭抵押權設定時並不存在，伊得提起本件確認之訴
    ，侯貞雄、侯王淑昭並請求塗銷系爭抵押權登記，為上訴人
    所否認，並以前詞置辯，自應由上訴人就系爭抵押權擔保之
    債權存在之事實負舉證責任。
六、經查：
  ㈠系爭土地登記謄本上之系爭抵押權登記為：「權利人：陳榮
    華。權利種類：抵押權。債權額比例：1分之1。擔保債權總
    金額：2,000,000元。清償日期：96年8月18日。利息（率）
    ：依照各個契約約定。遲延利息（率）：依照各個契約約定
    。違約金：依照各個契約約定。債務人及債務額比例：葉嘉
    銘。權利標的：所有權。設定權利範圍：162分之2」（見原
    審卷第106頁），是依系爭抵押權之公示登記事項，系爭抵
    押權為普通抵押權，擔保之債權為陳榮華與葉嘉銘間200萬
    元之債權，因有利息、遲延利息、違約金依各個契約約定之
    記載，可認係消費借貸債權，惟並未特定係於何日期成立之
    消費借貸契約。經本院調閱系爭抵押權設定之申請書及全部
    資料，系爭抵押權設定契約書上記載：「提供擔保權利種類
    ：所有權。擔保權利總金額：新臺幣貳佰萬元整。債務清償
    日期：96年8月18日。利息：依照中央銀行核定放款利率計
    算。遲延利息：依照各個債務契約之約定。違約金：依照各
    個債務契約之約定。權利存續期限：95年8月18日至96年8月
    18日止。」（見本院卷一第118頁），亦未特定係擔保何日
    期成立之消費借貸契約。
  ㈡陳榮華陳稱：伊曾於94年12月29日匯款200萬元借予葉嘉銘，
    因兩人本係多年友人，交情甚篤，故未要求葉嘉銘就該筆債
    權設定擔保，因雙方後續復有借貸往來，為求周延乃於95年
    8月18日申請設定系爭抵押權以保障上開200萬元債權，並於
    95年8月21日簽立收據、本票作為證明等語，業據其提出94
    年12月29日電匯申請書、彰化銀行支票存款帳號資料及交易
    明細查詢各一份為證（見原審卷第134、138頁），並有陳榮
    華聲請拍賣抵押物時所提出之領款收據及本票在卷可稽（見
    原審卷第45-46頁），葉嘉銘亦陳稱：伊確有向陳榮華借款2
    00萬元等語，而被上訴人並未就上開匯款並非借款或葉嘉銘
    已清償等情提出證據以實其說，則陳榮華抗辯系爭抵押權設
    定時即95年8月18日，伊對於葉嘉銘確實有200萬元之消費借
    貸債權存在等語，應可信為真實。雖上開匯款日與系爭抵押
    權設定時間相距8月餘，惟葉嘉銘自願於無擔保借款後，按
    原借款數額，另行設定抵押權，並書立領款收據及本票交與
    陳榮華收執，尚非法所不許（最高法院41年台上字第700號
    判例意旨參照），系爭抵押權登記復未特定係於申請當天成
    立之消費借貸債權方為抵押權擔保範圍，自不得以匯款日與
    系爭抵押權設定時間相距8月餘即認陳榮華上開200萬元之借
    款債權並非系爭抵押權擔保範圍。
  ㈢雖被上訴人主張：陳榮華於107年8月13日向原法院聲請拍賣
    系爭土地應有部分時，主張葉嘉銘於95年8月18向伊借款200
     萬元，而設定系爭抵押權等語（見原審卷第40頁），檢附
    之證據則為葉嘉銘於95年8月21日收受200萬元現金之領據收
    據及同日簽發面額200萬元之本票各1紙（見原審卷第45、46
    頁），而未檢附前開94年12月29日電匯申請書，足見系爭抵
    押權擔保之債權並非陳榮華於94年12月29日匯予葉嘉銘之20
    0萬元云云，惟抵押權擔保之範圍係以登記為準，倘若上訴
    人間於系爭抵押權設定時確有200萬元之消費借貸契約存在
    ，即難以陳榮華於聲請拍賣抵押物時所述借款日期與實際借
    款日期不符，即認系爭抵押權擔保之債權不存在。況按消費
    借貸契約為要物契約，但不以契約成立時現實之交付為必要
    ；如借貸雙方約定以一方已移入他方管領之金錢，作為消費
    借貸所付之款項，仍應發生交付之效力，無礙消費借貸契約
    之成立（最高法院106年度台上字第952號判決意旨參照），
    衡諸消費借貸契約雙方於借貸期間約定借新還舊，或增加擔
    保，或另簽發票據之情形，所在多有，自難以被上訴人於聲
    請拍賣抵押物時所述借款日期及提出之領款收據及本票日期
    並非其實際匯款日，即認為不實。
  ㈣又系爭抵押設定契約書雖記載權利存續期限為「95年8月18日
    至96年8月18日止」（見本院第118頁），然普通抵押權為擔
    保物權，其成立以債權之成立為前提，故抵押權設定之前或
    當時，其所擔保之債權已存在，始不因違反擔保物權成立之
    從屬性而致抵押權無效，且抵押權於所擔保之債權消滅時始
    隨同消滅，抵押權本身無存續期間可言（最高法院98年度台
    上字第922號判決參照），系爭抵押權既非最高限額抵押權
    ，則該項存續期間之約定與登記，即不具法律上意義，於系
    爭土地登記謄本上亦未登記此存續期間，自不得以上訴人間
    借款關係並非成立於上開權利存續期間內即認其非系爭抵押
    權擔保範圍。
  ㈤綜上所述，陳榮華陳稱伊於94年12月29日匯款200萬元借予葉
    嘉銘，嗣為求周延乃於95年8月18日申請設定系爭抵押權以
    保障上開200萬元債權等語，應可信為真實，被上訴人主張
    系爭抵押權擔保之消費借貸債權不存在，或於系爭抵押權設
    定時不存在云云，並不可採。
七、從而，系爭抵押權擔保之債權及系爭抵押權確實存在，被上
    訴人依借名登記關係、民事訴訟法第247條規定請求確認系
    爭抵押權及所擔保之債權不存在，侯貞雄、侯王淑昭並依民
    法第767條、土地登記規則第145條規定，請求上訴人將系爭
    抵押權登記塗銷，為無理由，不應准許。原審為上訴人敗訴
    之判決，即有未合，上訴論旨指摘原判決不當，求予廢棄改
    判，為有理由，爰改判如主文第二項所示。
八、本件事證已臻明確，兩造其餘之攻擊或防禦方法及所用之證
    據，經本院斟酌後，認為均不足以影響本判決之結果，爰不
    逐一論列，附此敘明。
九、據上論結，本件上訴為有理由，依民事訴訟法第450條、第7
    8條、第85條第1項前段，判決如主文。
中　　華　　民　　國　　109 　年　　5 　　月　　13　　日
                  民事第十三庭  
                    審判長法  官  陳麗芬
                          法  官  邱蓮華
                          法  官  林純如
正本係照原本作成。
如不服本判決，應於收受送達後20日內向本院提出上訴書狀，其
未表明上訴理由者，應於提出上訴後20日內向本院補提理由書狀
（均須按他造當事人之人數附繕本）上訴時應提出委任律師或具
有律師資格之人之委任狀；委任有律師資格者，另應附具律師資
格證書及釋明委任人與受任人有民事訴訟法第466條之1第1項但
書或第2項（詳附註）所定關係之釋明文書影本。如委任律師提
起上訴者，應一併繳納上訴審裁判費。
中　　華　　民　　國　　109 　年　　5 　　月　　13　　日
　　　　　　　　　　　　　書記官  王靜怡
附註：
民事訴訟法第466條之1（第1項、第2項）：
對於第二審判決上訴，上訴人應委任律師為訴訟代理人。但上訴
人或其法定代理人具有律師資格者，不在此限。
上訴人之配偶、三親等內之血親、二親等內之姻親，或上訴人為
法人、中央或地方機關時，其所屬專任人員具有律師資格並經法
院認為適當者，亦得為第三審訴訟代理人。